臺灣高等法院高雄分院民事判決　　　　 95年度上易字第214號
上　訴　人　丙○○
訴訟代理人　吳春生律師
　　　　　　許龍升律師
　　　　　　邱超偉律師
　　　　　　石繼志律師
被上訴人　　萬利通股份有限公司
法定代理人　乙○○
訴訟代理人　何旭苓律師
上列當事人間請求拆屋還地等事件，上訴人對於民國95年11月17
日臺灣高雄地方法院95年度訴字第457 號第一審判決提起上訴，
本院於96年7 月3 日言詞辯論終結，判決如下：
    主      文
上訴駁回。
第二審訴訟費用由上訴人負擔。
    事實及理由
一、被上訴人主張：系爭坐落高雄市三民區○○○段三小段3715
    地號、3715-1地號及3715-2地號土地，係伊向訴外人南和興
    產股份有限公司（下稱南和公司）於90年9 月間承租，為供
    停車場使用，遂於租賃期間開始前先於同年5 月向南和公司
    取得土地使用同意書、於同年6 月1 日起即受領系爭土地，
    並向高雄市政府建設局申請設置停車場。嗣自90年10月起迄
    94年11月30日止，將系爭土地上所設停車場轉租與訴外人萬
    眾股份有限公司（下稱萬眾公司），惟於94年12月1 日欲收
    回系爭土地時，始發現遭上訴人無權占用系爭土地對外經營
    收費停車場，並在系爭土地上如原判決附圖所示搭設H 型鋼
    看板鐵架（編號Ａ）及柱子（編號Ｂ1 至Ｂ6） 等地上物，
    伊自得依占有之法律關係訴請上訴人拆除該等地上物，並將
    系爭土地返還與伊。另上訴人占用系爭土地受有相當租金之
    利益，而伊向南和公司承租之租金為每月新臺幣（下同）3
    萬4,200 元，則伊於給付租金後無法使用土地而受有損害，
    自得訴請上訴人返還其利益。爰依占有及不當得利之法律關
    係，求為命上訴人應將在系爭土地上如原判決附圖所示搭設
    之前開地上物拆除，並將系爭土地返還與伊，及自起訴狀繕
    本送達翌日即民國95年4 月26日起至交還系爭土地之日止，
    按月給付被上訴人3 萬4,200 元之判決等情。原審為被上訴
    人勝訴之判決。其答辯聲明：上訴駁回。
二、上訴人則以：伊係於90年間經訴外人前高雄市議員陳春生之
    協助，與系爭土地所有人南和公司總經理乙○○之特別助理
    楊則煥，就系爭土地成立不定期租賃契約，約定由伊承租系
    爭土地及坐落高雄市○○段○ ○段170 、171 、172 、172-
    1 地號土地，自90年1 月1 日起每月租金47萬元，嗣於91年
    改為每月租金45萬元。迄93年8 月間雙方因競選廣告看板發
    生爭執，南和公司才拒收租金，惟伊仍按月將租金提存法院
    並通知南和公司領取。另南和公司於93、94年間均曾擬定書
    面契約，要求伊簽訂，因該契約之出租人為萬眾公司（為南
    和公司之子公司）而非南和公司，且所載租金又與事實不符
    ，伊乃未同意簽訂。被上訴人雖主張自90年9 月1 日承租系
    爭土地，惟伊早於90年1 月1 日即已承租系爭土地，是被上
    訴人之承租時間顯較伊為晚，且被上訴人自承租時起即未曾
    占有，多年後始提起本訴，實有違常情。另被上訴人僅提出
    部分租金發票，未提出自90年12月1 日起迄今之全部發票，
    不足以證明其有支付租金之事實。再者，系爭土地面積廣大
    ，南和公司竟無償供被上訴人使用3 個月，亦不合情理。被
    上訴人實為南和公司之子公司，雖訂立租約，卻未實質占用
    ，自屬未承租而為通謀虛偽行為。又縱有該租賃契約存在，
    因系爭土地一地二租，伊又較被上訴人先承租及占有，應有
    合法占用之權利等語，資為抗辯。其上訴聲明：(一)原判決不
    利於上訴人部分廢棄。(二)上開廢棄部分，被上訴人在第一審
    之訴駁回。(三)第一、二審訴訟費用均由被上訴人負擔。(四)如
    受不利判決願供擔保免為假執行。
三、兩造不爭執之事項：
  (一)系爭土地為訴外人南和公司所有。
  (二)被上訴人於90年6 月4 日持南和公司系爭土地使用同意書，
    向高雄市政府建設局申請在系爭土地設置十全路停車場。
    經高雄市政府建設局於90年7 月20日下午2 時30分至系爭土
    地會勘，斯時上訴人並未在場。
  (三)高雄市政府建設局於90年7 月23日以高市建設五字第001939
    2 號函附會勘記錄與被上訴人，並於90年9 月4 日以高市建
    設五字第0023564 號函附高市路外停字第00143 號之「十全
    路停車場」登記證（按該函文中誤載為140 號），核准被上
    訴人之申請（見原審卷第170 、171 頁）。
  (四)現系爭土地由上訴人占有，對外經營停車場，並在系爭土地
    搭設前開H 型鋼看板鐵架及柱子。
  (五)卷附土地開發租賃合約書、現場照片、南和公司94年度租金
    繳納通知書、統一發票、土地使用同意書等為件之形式上真
    正，兩造均不爭執。
四、兩造所爭執之事項為：(一)被上訴人是否於90年6 月間因與南
    和公司成立租賃契約而取得系爭土地之占有？(二)被上訴人請
    求上訴人返還系爭土地之占有，有無理由？(三)被上訴人得否
    依不當得利返還請求權，請求上訴人按月給付相當租金之損
    害3 萬4,200 元？經查：
（一）被上訴人是否於90年6 月間因與南和公司成立租賃契約而
      取得系爭土地之占有？
  １、按主張法律關係存在之當事人僅須就該法律關係發生所須
      具備之特別要件，負舉證之責任，至於他造主張有利於己
      之事實，應由他造舉證證明。又按當事人一造對他造主張
      之法律關係，主張為通謀而為虛偽行為，自應由主張通謀
      虛偽者負舉證責任。再按租賃契約之成立除不動產之租賃
      契約，其期限逾1 年者，應以字據為之外，並無一定之方
      式。（最高法院48年台上字第887 號、27年上字第2622號
      及40年台上字第304 號判例意旨參照）。本件被上訴人主
      張與訴外人南和公司間有租賃關係，並提出書面契約及繳
      納租金憑證影本等為證，堪信為實。上訴人抗辯渠等間為
      通謀虛偽而為意思表示，又爭執被上訴人未全數繳納租金
      ，依上說明，就此自應負舉證之責。被上訴人主張本於其
      與南和公司間訂立系爭土地租賃契約所取得之占有權源，
      而請求上訴人返還無權占有之系爭土地。上訴人則抗辯稱
      被上訴人與南和公司、萬眾公司間之租賃契約均為通謀虛
      偽意思表示，被上訴人未曾占有系爭土地，且伊自90年1
      月間即因楊則煥交付系爭土地，而合法取得占有云云，並
      提出電費收據及舉證人施宣德、楊則煥、陳詩新、林峰山
      等人之證言為據。然查，被上訴人係與南和公司於90年9
      月始成立土地開發租賃契約（期間自90年9 月1 日至99年
      8 月31日，見原審卷第5 頁），然其早於90年6 月4 日即
      持南和公司出具之系爭土地使用同意書，向高雄市政府建
      設局申請在系爭土地設置十全路停車場，經該局派員於90
      年7 月20日會勘後，於90年9 月3 日核發「十全路停車場
      」登記證（高市路外停字第00143 號，其後為變更登記之
      登記證字號為高市路外停字第0381號）等情，為兩造所不
      爭，並經證人即代理被上訴人公司前往會勘之甲○○在本
      院結證屬實，請有該登記證影本在卷可憑，堪信為真實。
      嗣被上訴人於90年10月與訴外人萬眾公司成立停車位租賃
      合約書，將系爭土地上所設停車場轉租與萬眾公司，迄94
      年11月30日止乙節，亦有上訴人不爭執其形式真正之土地
      開發租賃合約書、被上訴人與訴外人萬眾公司之停車位租
      賃合約書、租金調整通知書、統一發票、停車位終止租約
      書等在卷可稽（見原審卷第5 、126 ～163 頁），核與證
      人即萬眾公司負責人楊則煥結證稱被上訴人將系爭土地租
      與萬眾公司做停車場使用，萬眾公司是專門經營停車場等
      語相符（見原審卷第212 頁）。再被上訴人自90年9 月起
      迄95年6 月間即因繳納租金與南和公司，而經南和公司交
      付統一發票11紙，亦有該等統一發票影本在卷可憑（見原
      審卷第22、183 ～187 頁），足認被上訴人主張其與南和
      公司確於90年9 月成立系爭土地租賃契約前，即於90年6
      月間先取得占用，始得向高雄市政府申請設置停車場，並
      引導該府建設局審核人員到系爭土地勘查後，以取得十全
      路停車場登記證（見原審卷第171 頁），再租與萬眾公司
      經營停車場等情屬實。
  ２、次按占有之移轉，因占有物之交付而生效力。前項移轉，
      準用第761 條之規定，民法第946 條定有明文。是以不動
      產之交付占有並不以現實交付占有為必要，亦可準用動產
      之觀念交付為占有之移轉。又按房屋買受人將買受房屋出
      租與出賣人居住，雖未自出賣人現實交付以為占有，惟此
      仍屬取得間接占有以代交付，即應以租賃契約成立之日期
      ，為買受房屋移轉占有之日期（最高法院48年度台上字第
      611 號判例意旨參照）。準此，租賃契約雙方如約定以指
      示交付之方式移轉占有，則承租人於雙方意思合致時，即
      已取得租賃物之占有。查系爭土地原係所有人南和公司出
      租予訴外人萬事發股份有限公司（下稱萬事發公司），嗣
      萬眾公司於89年8 月1 日即與萬事發公司就系爭土地成立
      停車位租賃契約，約定自89年8 月1 日起迄90年3 月31日
      止承租系爭土地；此時，系爭土地尚未經主管機關核准為
      停車場使用（90年9 月4 日才核發停車證，見前述）。其
      後南和公司又將系爭土地出租與被上訴人，被上訴人則自
      90年10月1 日起再與萬眾公司成立停車位租賃契約，期間
      至94年11月30日止等情，已據證人楊則煥結證明確（見原
      審卷第213 頁），並有萬眾公司與萬事發公司之停車位租
      賃合約書2 份在卷可憑（見原審卷第267 、268 頁），及
      被上訴人萬利通公司與萬眾公司之停車位租賃合約書影本
      可稽（見原審卷第127 ～133 頁）。而上訴人則係自90年
      1 月起因與萬眾公司負責人楊則煥成立系爭土地租賃契約
      ，始由萬眾公司交付系爭土地與上訴人占用，約定上訴人
      平日僅得做停車場使用，另於週六、日晚間始得供跳蚤市
      場使用等情，業據證人即萬眾公司受僱人施宣德結證明確
      ，上訴人對此亦不爭執（見原審卷第209 、210 頁），可
      認上訴人係自90年1 月初因與萬眾公司就系爭土地成立租
      賃契約，並受領占用系爭土地。依此，上訴人係因次承租
      人萬眾公司向原承租系爭土地之萬事發公司及被上訴人先
      承租後，再轉租予上訴人並交付占有而來。且因上訴人於
      90年間由於萬眾公司之轉租而占有系爭土地，故土地所有
      人南和公司遂與萬事發公司終止租賃契約後，再與被上訴
      人成立租賃契約時，並未現實交付，而係以觀念交付之方
      式，將系爭土地返還請求權指示交付與被上訴人，則依上
      開說明，應認被上訴人於取得南和公司出具之土地使用同
      意書並持向高雄市政府申請停車登記證時，已取得系爭土
      地之占有，此時被上訴人應為間接占有人。至萬眾公司仍
      繼續將系爭土地再轉租與上訴人或遭上訴人無權占有，仍
      不影響被上訴人當時確為間接占有人之事實。惟被上訴人
      嗣已於94年11月30日與萬眾公司終止系爭土地之租賃契約
      ，有上訴人及證人楊則煥不爭執其形式真正之停車位終止
      租約書在卷可稽（見原審卷第162-1 、190 、213 頁），
      該終止租約書記載之高市路外停字第0381號，係被上訴人
      申請變更登記之登記證字號，有該變更後之登記證影本一
      紙附本院卷可稽，足認萬眾公司自94年12月1 日起已非系
      爭土地之承租人，亦無權交付占有與上訴人，且自斯時起
      ，被上訴人本於與南和公司之系爭土地租賃契約，得直接
      占有系爭土地而為使用收益之權利。上訴人抗辯稱其為現
      實占有人，被上訴人並未占有系爭土地，不得主張占有權
      利云云，尚無可採。
  ３、上訴人雖稱萬眾公司與被上訴人均為南和公司之子公司，
      其負責人均為陳氏家族，係南和公司為達避稅之目的而設
      立，被上訴人與南和公司、萬眾公司間之租賃契約均係通
      謀虛偽行為應屬無效云云。惟查，被上訴人、南和公司及
      萬眾公司各均係獨立之法人，有各該公司基本資料查詢在
      卷可稽（見原審卷第176 ～178 、308 頁），而被上訴人
      之股東成員均為南和公司之股東，惟尚不得僅以股東相同
      即推認系爭土地之租賃契約為通謀虛偽行為。上訴人主張
      萬眾公司係南和公司之子公司，亦未舉證以實其說。對於
      系爭土地係經被上訴人轉租與萬眾公司，究有何通謀虛偽
      行為，上訴人亦未能舉證，是上訴人指稱被上訴人與南和
      公司、萬眾公司間之租賃契約均屬通謀虛偽行為，自不足
      採。再者，被上訴人雖自90年6 月間即已受領南和公司之
      指示交付，惟旋將系爭土地出租萬眾公司，並為簡易交付
      ，已如上述，則被上訴人於出租萬眾公司期間，未直接使
      用系爭土地，亦未向實際占有土地之上訴人行使權利，與
      其占用權利並無不符之處，上訴人此項抗辯，亦無可採。
      至上訴人所舉證人陳詩新、林峰山於原法院95年度訴字第
      26號拆屋還地案件中證述：因上訴人於89年12月底已承租
      系爭土地計劃經營夜市，故其等於楊則煥到場指明承租範
      圍時在場，並自90年1 月1 日起在系爭土地擔任管理人員
      ，至94年4 、5 月間始離職等語（見原審卷第107 ～109
      頁），固足證明上訴人現實占有之情形，但仍無從以上開
      證詞否定被上訴人於90年6 月間亦已因南和公司之觀念交
      付而取得占有系爭土地之事實。
（二）被上訴人請求上訴人返還系爭土地之占有，有無理由？
　１、按租賃物交付後，承租人於租賃關係存續中，有繼續占有
      其物而為使用收益之權利。故其占有被侵奪時，承租人自
      得對於無權占有之他人，行使其占有物返還請求權，此就
      民法第423 條、第941 條及第962 條等規定觀之甚明（最
      高法院43年台上字第176 號判例意旨參照）。查系爭土地
      所有人南和公司因原承租人萬事發公司轉租與萬眾公司，
      於萬眾公司合法占有系爭土地中另與被上訴人成立系爭土
      地租賃契約後，僅為指示交付，被上訴人復與萬眾公司成
      立租賃契約，自無須向萬眾公司請求返還系爭土地，且得
      以簡易交付之方式交付系爭土地，被上訴人為間接占有人
      ；而上訴人係因向次承租人萬眾公司轉租取得系爭土地使
      用；然被上訴人嗣已於94年11月30日與萬眾公司終止系爭
      土地之租賃契約等情，業如前述。是萬眾公司自94年12月
      1 日起已非系爭土地之承租人，自斯時起即無權再占有使
      用，上訴人自亦無從主張其有大於轉租人萬眾公司之承租
      權利。被上訴人依占有物返還請求權請求上訴人拆除地上
      物並返還系爭土地，自屬有據。
  ２、上訴人抗辯稱其係與代表土地所有人南和公司之總經理乙
      ○○及其特別助理楊則煥，自90年1 月初起即已就系爭土
      地成立不定期租賃契約云云，並以收據、提存書、存證信
      函與回執（見原審卷第44~102頁）及證人施宣德、楊則煥
      、陳詩新、林峰山、陳春生等人之證述為其依據。然查：
    (1)南和公司並未授權乙○○出租系爭土地，有南和公司95年
      10月26日南和業字第951002號函在卷可稽（見原審卷第29
      7 頁）。且乙○○並非南和公司之董事長或總經理，並非
      南和公司之法定代理人，而係該公司之董事兼副總經理，
      亦有南和公司商工登記資料公示查詢系爭公司基本資料可
      稽（見原審卷第305 、306 頁），則上訴人辯稱乙○○代
      表南和公司出租系爭土地，自需證明乙○○有代理權。而
      證人施宣德、楊則煥、陳詩新、林峰山均證稱未於90年1
      月初見乙○○在場與上訴人成立系爭土地之租賃契約（見
      原審卷第210 、213 、214 、107 ～109 頁），自無從以
      此認上訴人已與南和公司之代表乙○○就系爭土地成立租
      賃契約。上訴人另稱其向南和公司承租系爭土地，沒有書
      面契約，沒有租期約定（見本院卷第206 頁），其空言主
      張，不足採信。
    (2)上訴人提出之租金收據均係由向上訴人收取租金之施宣德
      所簽名之事實，雖經證人施宣德證明無訛（見原審卷第20
      9頁），且該等收據中有2紙收據載有：「丙○○先生承租
      南和公司」系爭土地每月租金等字句，但該2 紙收據係上
      訴人自行繕打後，才要求施宣德簽名，施宣德因見所載金
      額與收受者相同，即同意簽名等情，亦據證人施宣德證述
      明確（見原審卷第210 、211 頁），並有收據11紙在卷可
      證（見原審卷第44～48頁），因證人施宣德僅係萬眾公司
      之職員，受萬眾公司負責人楊則煥之指示向上訴人收取租
      金，而上訴人並未舉證證明楊則煥為南和公司總經理之特
      別助理，及楊則煥係受南和公司委任收取租金，自難憑上
      訴人自行製做並要求萬眾公司之職員施宣德簽名之收據，
      資為認定南和公司與上訴人間有不定期租賃契約存在之根
      據。另上訴人提出以南和公司為提存物受領人之原審法院
      93年度存字第2616號、第2912號、第3153號、第3562號、
      94年度存字第101 號、第430 號提存書及高雄32支000000
      -0郵局、高雄九如二路郵局催告南和公司受領租金之存證
      信函與掛號回執，均為上訴人自93年起之單方行為，上訴
      人復未提出南和公司已受領上開提存租金或回應催告之證
      據，自尚無從以此等文書認定上訴人所辯其係向南和公司
      承租系爭土地云云與事實相符。
    (3)另上訴人所舉證人陳春生固於原法院95年度訴字第26號拆
      屋還地案件中證稱：其於89年12月間受上訴人所託向南和
      公司承租系爭土地，其係經南和公司總經理乙○○之特別
      助理楊則煥向乙○○表達上意，並由楊則煥聯絡後，其即
      與上訴人、楊則煥、乙○○在南和公司確認系爭土地之租
      賃契約，嗣後才由楊則煥到現場指界承租範圍，．．．上
      訴人承租時未訂書面契約，也未約定租期等語，有兩造不
      爭執其形式真正之上開案件95年3 月3 日言詞辯論筆錄在
      卷可稽（見原審卷第105 、106 頁）。惟乙○○並非南和
      公司之法定代理人，且楊則煥是否為南和公司總經理之特
      別助理，上訴人並未舉證以實其說，已如前述，則證人陳
      春生所述乙○○為代表南和公司與被上訴人成立租賃契約
      之人之語，即與事實不相符。再者，證人陳春生自承對當
      時上訴人承租系爭土地之租金為何，並不清楚，因其未介
      入等語（見原審卷第105 頁），足認證人陳春生於上訴人
      與楊則煥、乙○○商談系爭土地租賃事宜在場時，雙方尚
      未達成租賃契約之意思合致。是依證人陳春生上開證言，
      亦未能認定上訴人已與南和公司成立不定期租賃契約甚明
      。上訴人雖復以南和公司於93、94年間均曾擬定書面契約
      ，要求伊簽訂，因該契約之出租人為萬眾公司（係南和公
      司之子公司）非南和公司，所載租金又與事實不符，伊始
      未同意簽訂等語為辯，並提出該空白停車位租賃合約書影
      本為證（見原審卷第111 ～113 頁）。惟據證人陳春生所
      證，此次書面租約之商談均由楊則煥出面處理等語（見原
      審卷第106 、107 頁）。因楊則煥為萬眾公司之負責人，
      是楊則煥於93、94年間出面以萬眾公司之名欲與上訴人成
      立系爭土地書面租約，自與常情無違，而楊則煥又否認其
      為南和公司或被上訴人之職員（見原審卷第212 、213 頁
      ），其出面處理之行為自與南和公司無涉，難認南和公司
      有欲出租系爭土地而與上訴人商談之情事。上訴人主張其
      係向南和公司承租系爭土地之抗辯，與事實不符，自無可
      採。
（三）被上訴人得否依不當得利返還請求權，請求上訴人按月給
      付相當租金之損害3萬4,200元？
  １、按無法律上之原因而受利益，致他人受損害者，應返還其
      利益，民法第179 條前段定有明文。而無權占用他人之土
      地，依一般社會通念，足認為可獲得相當於租金之利益，
      致所有權人受有無法使用該土地之損害，則依上開規定，
      占有人自應將所獲得相當於租金之利益返還所有權人（最
      高法院61年台上字第1695號判例意旨參照）。本件上訴人
      無法律上之權源，占用系爭土地，於占用系爭土地期間，
      即受有相當於租金之利益，並致被上訴人受有損害，則被
      上訴人請求上訴人給付相當於租金之金額，依上開規定洵
      屬有據。
  ２、查被上訴人向南和公司承租系爭土地，需每月繳納租金3
      萬4,200 元，因被上訴人確為系爭土地之承租人，且係自
      系爭土地所有人南和公司受領占有，而上訴人未能證明有
      合法占有系爭土地之權源，則被上訴人主張上訴人為無權
      占有，獲有相當於租金之利益，致被上訴人受有無法使用
      該土地之損害，上訴人應將所獲得相當於租金3 萬4,200
      元之利益返還，此項數額，兩造均認倘被上訴人請求為有
      理由，則不爭執（見原審卷第215 頁），從而，被上訴人
      依不當得利返還請求權請求上訴人自起訴狀繕本送達翌日
      起至交還系爭土地之日止，每月給付被上訴人3 萬4,200
      元，應予准許。
五、綜據上述，被上訴人主張其為系爭土地之承租人，於承租期
    間，已與原出租系爭土地與上訴人之次承租人萬眾公司合意
    終止租賃契約等情為可採，而上訴人未能證明其與系爭土地
    所有人南和公司間有不定期租賃契約存在，或有其他占有系
    爭土地之合法權源，則被上訴人本於承租人之占有物返還請
    求權、不當得利返還請求權，請求上訴人應將系爭土地上如
    原判決附圖所示編號Ａ、Ｂ1 至Ｂ6 等地上物拆除騰空，並
    將系爭土地返還被上訴人占有，及請求上訴人自起訴狀繕本
    送達翌日即95年4 月26日起至交還系爭土地之日止，按月給
    付被上訴人3 萬4,200 元，為有理由，應予准許。原審為上
    訴人敗訴之判決，於法並無違誤（按原判決主文第一項應係
    「被告應將坐落高雄市三民區○○○段三小段三七一五地號
    、三七一五之一地號及三七一五之二地號土地上，如附圖所
    示編號Ａ、Ｂ1 至Ｂ6 等地上物拆除，並將上開土地返還原
    告」之意，此可由被上訴人起訴聲明及原判決理由論斷得知
    ，附此敘明）。上訴意旨指摘原判決不當，求予廢棄改判，
    為無理由，應予駁回其上訴。至兩造其餘攻擊防禦之方法，
    核與本判決之基礎不生影響，自不一一論述，附此敘明。
六、據上論結，本件上訴為無理由，依民事訴訟法第449 條第1
    項、第78條，判決如主文。
中　　華　　民　　國　　96　　年　　7 　　月　　17　　日
                            民事第一庭
                                審判長法官  黃金石
                                法      官  曾錦昌
                                法      官  林健彥
以上正本證明與原本無異。
如對本判決上訴，須於判決送達後20日內向本院提出上訴狀，其
未表明上訴理由者，應於上訴後20日內向本院提出上訴理由書（
均須按他造當事人之人數附繕本）。上訴時應提出委任律師或具
有律師資格之人之委任狀，並依附註條文規定辦理。
中　　華　　民　　國　　96　　年　　7 　　月　　17　　日
                                書  記  官  張宗芳
附註：
民事訴訟法第466 條之1 ：
對於第二審判決上訴，上訴人應委任律師為訴訟代理人，但上訴
人或其法定代理人具有律師資格者，不在此限。
上訴人之配偶、三親等內之血親、二親等內之姻親，或上訴人為
法人、中央或地方機關時，其所屬專任人員具有律師資格並經法
院認適當者，亦得為第三審訴訟代理人。
第1 項但書及第2 項情形，應於提起上訴或委任時釋明之。
